臺灣板橋地方法院刑事判決　　　　　　 95年度簡上字第663號
上　訴　人
即　被　告　丙○○
上列上訴人即被告因家暴傷害案件，不服本院95年7 月31日95年
度簡字第4234號第一審判決（聲請簡易處刑案號：臺灣板橋地方
法院檢察署95年度偵字第14847 號）提起上訴，本院管轄第二審
之合議庭依通常程序為第一審判決如下：
    主  文
原判決撤銷。
丙○○無罪。
    理  由
一、檢察官聲請簡易判決處刑意旨略以：緣甲○○與丙○○係夫
    妻關係，二人間具有家庭暴力防治法第3 條第1 款所定之家
    庭成員關係。詎兩人於民國95年5 月7 日凌晨1 時30分許，
    在臺北縣三重市○○路○ 段47號4 樓之5 住處，因細故發生
    爭執後，甲○○即出拳毆打丙○○臉部，丙○○亦持小桌子
    、小椅子反擊，因而致甲○○受有右手掌骨骨折、臉部及四
    肢多處擦挫傷，丙○○則受有臉部及上唇挫傷、左膝鈍傷、
    右第一腳趾挫傷等傷害。案經甲○○、丙○○告訴臺北縣政
    府警察局三重分局報告偵辦。因認甲○○、丙○○二人均涉
    犯刑法第277 條第1 項之傷害罪嫌（按甲○○業經本院以95
    年度簡字第4234號判決判處拘役三十日，如易科罰金以銀元
    三百元折算一日確定在案）。
二、按犯罪事實應依證據認定之，無證據不得認定犯罪事實，又
    不能證明被告犯罪或其行為不罰者，應諭知無罪之判決，刑
    事訴訟法第154 條第2 項、第301 條第1 項分別定有明文。
    次按認定不利於被告之事實，須依積極證據，茍積極之證據
    本身存有瑕疵而不足為不利於被告事實之認定，即應為有利
    於被告之認定，更不必有何有利之證據，而此用以證明犯罪
    事實之證據，猶須於通常一般人均不至於有所懷疑，堪予確
    信其已臻真實者，始得據以為有罪之認定，倘其證明尚未達
    到此一程度，而有合理性之懷疑存在，致使無從為有罪之確
    信時，即應為無罪之判決，此有最高法院82年度臺上字第16
    3 號判決、76年度臺上字第4986號、30年度上字第816 號等
    判例意旨可資參照。而依法治國家之刑事訴訟原則，檢察官
    除提起公訴外，尚須維持公訴，負有說服責任，其舉證責任
    之目的，係在充分證明被告確有如公訴所指之犯罪事實，從
    而其舉證責任應存在於刑事訴訟程序之全程，且於舉證不足
    以使法院產生有罪之確信時，為終局的舉證責任未盡，是故
    ，於公訴程序，用以證明犯罪事實之證據之蒐集、提出、及
    說服之責任，在於檢察官，刑事訴訟法第161 條第1 項規定
    檢察官就被告犯罪事實，應負舉證責任，並指出證明之方法
    ，即明示其旨，至於修正前刑事訴訟法第163 條第1 項及修
    正後刑事訴訟法第163 條第2 項關於法院調查證據之規定，
    乃指法院應於訴訟當事人舉證之範圍內，依職權或聲請，循
    刑事訴訟法第164 條以下關於證據調查之程序及方法而為調
    查，以將檢察官及其他當事人之舉證轉換為法院之證據認知
    ，究明證據之證據能力與證明力，非謂法院得逾越公正第三
    者地位，代檢察官蒐集證據，否則不啻破壞訴訟三方關係，
    衍生由法院證明被告犯罪，或檢察官與法院協同證明被告犯
    罪等嚴重悖反法治國家原則之結果，影響人民對於法院中立
    客觀之信賴，最高法院87年度臺非字第1 號判決謂：「按法
    院固應依職權調查證據，但並無蒐集證據之義務。刑事訴訟
    法第379 條第10款規定應於審判期日調查之證據而未予調查
    之違法，解釋上應不包括蒐集證據在內，其調查之範圍，以
    審判中案內所存在之一切證據為限，案內所不存在之證據，
    即不能責令法院為發現真實，應依職權從各方面詳加蒐集、
    調查。」，暨92年度臺上字第128 號判例謂：「刑事訴訟法
    第161 條已於91年2 月8 日修正公布，修正後同條第1 項規
    定：檢察官就被告犯罪事實，應負舉證責任，並指出證明之
    方法。因此，檢察官對於起訴之犯罪事實，應負提出證據及
    說服之實質舉證責任。倘其所提出之證據，不足為被告有罪
    之積極證明，或其闡明之證明方法，無從說服法官以形成被
    告有罪之心證，基於無罪推定之原則，自應為被告無罪判決
    之諭知。」洵屬的論，可供參考。
三、訊據被告丙○○固坦承與甲○○是夫妻關係，其於95年5 月
    7 日凌晨1 時30分許，在臺北縣三重市○○路○ 段47號4 樓
    之5 住處，有向甲○○丟椅子等情，惟堅詞否認有何涉犯刑
    法第277 條第1 項之傷害罪嫌，辯稱略以：「當時是甲○○
    一進門就用拳頭打我，又用掃帚或雨傘骨等物打我的身體，
    當時是半夜，我無處可逃，才拿椅子丟甲○○。我是基於正
    當防衛，才拿椅子丟甲○○」等語。
四、公訴意旨認被告丙○○涉犯前開刑法第277 條第1 項之傷害
    罪嫌，無非以「(一)被告甲○○於警詢之證述。(二)被告丙○○
    於警詢及偵查中之自白。(三)祐民醫院、行政院衛生署臺北醫
    院診斷證明書各一紙。(四)臺灣板橋地方法院95年度暫家護字
    第387 號民事暫時保護令一件」等情，為其論據。
五、經查：
甲、證據能力：
一、卷附祐民醫院與行政院衛生署臺北醫院所出具之診斷證明書
    ：
    按被告以外之人於審判外之言詞或書面陳述，除法律有規定
    者外，不得作為證據；再按下列文書，亦得為證據：一除顯
    有不可信之情況外，公務員職務上製作之紀錄文書、證明文
    書。二除顯有不可信之情況外，從事業務之人於業務上或通
    常業務過程所須製作之紀錄文書、證明文書。三除前二款之
    情形外，其他於可信之特別情況下所製作之文書，亦得為證
    據。刑事訴訟法第159 條第1 項、第159 條之4 分別定有明
    文。經查，卷附祐民醫院與行政院衛生署臺北醫院所出具之
    診斷證明書各一紙，乃被告以外之人，即從事診斷之上開醫
    院醫師於審判外所為之書面陳述，屬於傳聞證據。又該等診
    斷證明書，為醫院之醫師針對個案而製作之診斷書，與刑事
    訴訟法第159 條之4 第2 款所示之於通常業務過程不間斷、
    有規律而準確記載，大部分紀錄完成於業務終了前後，並未
    預見日後可能提供作為證據之紀錄文書或證明文書有間（該
    款之立法理由參照），然查，醫師依醫師法第17條之規定，
    如無法令規定之理由，不得拒絕診斷書之交付，且若出具與
    事實不符之診斷書，依醫師法第28條之4 第5 款之規定，可
    處新臺幣十萬元以上五十萬元以下罰鍰，並得併處限制執業
    範圍、停業處分一個月以上一年以下或廢止其執業執照；情
    節重大者，並得廢止其醫師證書，可知醫師出具之診斷書若
    有錯誤、虛偽，醫師之執業執照、醫師證書均可能因而廢止
    ，是其正確性甚高，且司法機關隨時可以調取醫師依醫師法
    第12條規定而製作，並由醫師執業之醫療機構依醫療法第48
    條規定保存之病歷與之相互核對，設有錯誤，甚易發現並糾
    正，是以，診斷證明書應與公務員職務上製作之文書具有同
    等程度之可信性，屬於刑事訴訟法第159 條之4 第3 款所稱
    之其他於可信之特別情況下所製作之文書。準此，卷附祐民
    醫院與行政院衛生署臺北醫院所出具之診斷證明書各一紙，
    既係醫師依醫師法第17條之規定出具之診斷書，而屬刑事訴
    訟法第159 條之4 第3 款所稱之其他於可信之特別情況下所
    製作之文書，自應認得為證據，而有證據能力。況行政院衛
    生署臺北醫院所出具之診斷證明書一紙，亦係等合刑事訴訟
    法第159 條之4 第1 款所規定之公務員職務上製作證明文書
    之要件，自亦有證據能力。
二、案發現場照片部分：
    所謂「傳聞證據」之定義係指「審判外」所為之「陳述或所
    發生之敘述性動作」，而提出於法庭用來證明該敘述事項之
    真實性之證據（參照王兆鵬、陳運財等著前揭書第49、50頁
    ）。其中「敘述性動作」乃指使人可得而知其意涵之動作。
    基本上，證據係在公判庭上經過調查程序後方得以被採用。
    因此，以公判庭為基準以考量證據之性質時，「傳聞證據」
    自屬以公判庭外之供述為內容之證據。即係透過人之意思活
    動予以傳達，即供述者對於有關體驗之事實，經由知覺、記
    憶、表現、敘述或敘述性動作等過程予以傳達，故亦稱之為
    「供述證據」。此與「非供述證據」（非傳聞證據），即非
    透過人之意思活動予以傳達之證據，如物證、書證等之不同
    ，在於人之傳達、保存之正確度無法與物證、書證相比。因
    照相係屬機械性記錄特徵，也就是認識對象的是照相鏡頭，
    透過鏡頭形成的畫面映寫入膠卷，然後還原於照相紙上，故
    照相中不含有人的供述要素，再現實情形與作為傳達結果的
    照相，在內容上的一致性是透過機械的正確性來加以保障的
    ，在照相中，並不存在人對現實情形的知覺、記憶，在表現
    時經常可能發生的錯誤（如知覺的不準確、記憶隨時間推移
    而發生的變化），故照相當然是非供述證據（參照石井一正
    著，陳浩然譯，【日本實用刑事證據法】一書第145 頁、第
    146 頁，西元2000年5 月1 版1 刷）。易言之，上開案發現
    場照片部分，乃到場處理之警員，依機械之方式所留存之現
    場影像，並非供述證據，無傳聞法則適用，且對「被告是否
    曾傷害告訴人」之待證事實，具有相當之關聯性，而具有證
    據能力。
三、告訴人甲○○在警詢中之證述：
    按「被告以外之人於審判外之言詞或書面陳述，除法律有規
    定者外，不得作為證據」，刑事訴訟法第159 條第1 項定有
    明文。因被告爭執告訴人甲○○在警詢中證述之證據能力（
    見本院95年10月20日準備程序筆錄），依上開規定，告訴人
    甲○○在警詢中之證述自無證據能力。
乙、得心證之理由：
一、證人即被告與告訴人之女乙○○到庭具結證稱：「（95年5
    月7 日被告回家時候，你看到什麼？）我媽媽（按即被告）
    很晚回家的。我與弟弟都在睡覺，客廳很吵，我有出來看，
    出來看到媽媽在玄關，爸爸拿著雨傘要打媽媽，有打下去，
    打我媽媽的手、腳，都有流血，打了幾下我不知道，但不只
    一下，但很大力。然後，我把爸爸拉住，爸爸說不打了，我
    把雨傘搶過來，爸爸再拿鐵棍打我媽媽，鐵棍是雨傘壞掉留
    下的傘骨，放在玄關那裡，我爸爸打我媽媽的手、腳，亂打
    而且很大力。打了幾下我不知道，但打了不只一下。後來打
    到客廳那邊去，就是我媽媽一直跑，我爸爸一直打。我弟弟
    那時有跑出來，我們一直哭，我媽媽也有掉眼淚，我爸爸好
    像要拿小折疊桌子（下面是鐵上面是塑膠）丟媽媽，但是還
    沒有丟，我媽媽就隨手拿了一個塑膠椅子，好像有東西在扔
    ，但不知道是什麼，至於是何人扔的，我不知道。我媽媽是
    有扔她手中的椅子，但是沒有丟到我爸爸，她也沒有拿椅子
    直接打我爸爸，因為他們兩人之間有距離，我也沒有看到我
    媽媽用拳腳打我爸爸，都是我爸爸在打我媽媽。後來不知道
    何人報警，警察來了，警察叫我與弟弟進入房間。我爸爸就
    說舅舅得到癌症，這是他的報應，警察也有聽到，叫他不要
    這樣講。後來我媽媽進入房間，後來我媽媽帶我與弟弟到醫
    院驗傷，媽媽還發燒到三十八度，因為護士有量體溫。」等
    語（見本院95年12月26日審判筆錄）。足徵當時確係告訴人
    甲○○有拿雨傘、鐵棍打被告丙○○，甚至也有拿小折疊桌
    子（下面是鐵上面是塑膠）丟被告丙○○；參以，告訴人甲
    ○○亦自承曾拿衣架打被告丙○○等語（見本院95年12月26
    日審判筆錄），益徵告訴人甲○○當時確有拿鐵製之物品打
    被告丙○○，則證人乙○○前開證詞，信而有徵，堪以採信
    。
二、按正當防衛以遇有現在不法之侵害為前提，如不法侵害尚未
    發生，即無防衛可言，有最高法院27年上字第2879號判例可
    資參照；又正當防衛之防衛行為須具有「必要性」，亦即其
    防衛之反擊行為，須出於必要，如為防衛自己或他人之權利
    ，該項反擊行為顯然欠缺必要性，非不可排除，即不能成立
    正當防衛，以阻卻違法（最高法院79年度臺上字第38號判決
    參照）。況按刑法上之防衛行為，只以基於排除現在不法之
    侵害為已足，防衛過當，指防衛行為超越必要之程度，須就
    實施之情節而為判斷，即應就不法侵害者之攻擊方法與其緩
    急情勢，由客觀上審查防衛權利者之反擊行為，是否出於必
    要以定之，此亦有最高法院63年臺上字第2104號判例可稽。
    告訴人甲○○既於凌晨1 時30分許，在住處以衣架或雨傘或
    鐵棍打被告丙○○，迭如前述，而當時深更半夜，衡情被告
    丙○○無處可去，無法往外逃離住處，況被告之幼小子女尚
    在該住處，被告亦會擔心苟其往外逃離住處，告訴人甲○○
    極有可能將氣出在幼小子女身上，而打該等子女，則在此危
    機急迫之際，被告為了避免再被告訴人以前開鐵製物品毆打
    ，不得已向告訴人丟擲小桌子、小椅子或以小桌子或、小椅
    子向告訴人反擊等情，實係出於防衛自己權利之必要行為，
    應無疑義。
三、再告訴人甲○○雖然受有右手掌骨骨折、臉部及四肢多處擦
    挫傷之傷害，此固有祐民醫院所出具之診斷證明書附卷可稽
    （見偵查卷第14頁），惟此係因告訴人以衣架或雨傘或鐵棍
    打被告，被告為了防衛自己之權利，而向告訴人丟擲小桌子
    、小椅子或以小桌子、小椅子向告訴人反擊，且此係在上開
    危機急迫之際，不得已之情況下所為之必要行為，致告訴人
    因此受有上述傷害，則被告之此等行為，係符合刑法第23條
    「對於現在不法之侵害，而出於防衛自己或他人權利之行為
    ，不罰」之正當防衛要件，亦堪認定。
四、綜上諸情參互以析，被告所辯並無涉犯聲請簡易判決處刑書
    所載之前開傷害犯行，其主張是正當防衛等情，洵有堪予採
    信之處。檢察官所舉事證，尚有合理性之懷疑存在，致使無
    從說服本院確信被告確有聲請簡易判決處刑意旨所指之涉犯
    前開傷害罪嫌，揆諸首開法條規定及裁判先例意旨，不能證
    明被告犯罪，本院自應就被告為無罪之諭知，以昭審慎。
五、綜上所述，本件公訴人所指被告前揭傷害犯行，仍屬不能證
    明，原審予以論罪科刑，尚有未洽，被告上訴否認犯罪，應
    有理由。又按「依前2 項規定所科之刑以宣告緩刑、得易科
    罰金之有期徒刑及拘役或罰金為限」、「第1 項及前項情形
    ，法院應於檢察官求刑或緩刑宣告請求之範圍內為判決，但
    有左列情形之一者，不在此限︰一、被告所犯之罪不合第44
    9 條所定得以簡易判決處刑之案件者」、「檢察官聲請以簡
    易判決處刑之案件，經法院認為有第451 條之1 第4 項但書
    之情形者（內含法院審理後，認應為無罪之諭知者），應適
    用通常程序審判之」，刑事訴訟法第449 條第3 項、第451
    條之1 第4 項但書第1 款及第452 條分別定有明文。原審判
    決既有上開違誤，自應將原判決予以撤銷，並依第一審通常
    程序，依法為被告無罪之諭知。
據上論斷，應依刑事訴訟法第452 條、第455 條之1 第1 項、第
3 項、第369 條第1 項前段、第364 條、第301 條第1 項前段，
判決如主文。
本案經檢察官王聖涵到庭執行職務。
中　　華　　民　　國　　96　　年　　1 　　月　　26　　日
              刑事第十九庭  審判長法  官  許必奇
                                  法  官  陳明偉
                                  法  官  曾正耀
以上正本證明與原本無異。
如不服本判決，應於判決送達後10日內，向本院提出上訴狀。
                                  書記官　金和國
中　　華　　民　　國　　96　　年　　1 　　月　　26　　日
